臺灣高等法院臺中分院刑事判決
上　訴　人
即　被　告　丙○○
選任辯護人　張慶宗律師
　　　　　　何孟育律師
　　　　　　廖志堯律師
上列上訴人因偽造有價證券案件，不服臺灣臺中地方法院94年度
訴字第1323號中華民國95年 5月17日第一審判決（起訴案號：臺
灣臺中地方法院檢察署93年度偵續一字第20號），提起上訴，本
院判決如下：
    主    文
原判決撤銷。
丙○○無罪。
    理    由
一、公訴意旨略以：告訴人甲○○於民國91年7、8月間，透過報
    載廣告售屋啟事，結識在誠信代書事務所工作之上訴人即被
    告丙○○（原名林如香），並得知被告有專門代辦銀行貸款
    業務。92年 3月間被告向甲○○表示保證可順利代辦富邦銀
    行「頭家信貸」之信用貸款，雙方約定全數代辦費為貸款額
    之一成，並由甲○○先行支付新臺幣（下同）3500元之代辦
    費，惟因放款銀行認甲○○之資格不符而拒絕貸款。被告為
    順利賺取一成之代辦費，遂另推薦甲○○申辦土地銀行現金
    卡，並以甲○○及其未婚妻王魯郡、友人徐凰娟三人之名義
    申辦，亦可取得75萬元之貸款。甲○○乃自行至土地銀行辦
    理，惟該銀行僅對「徐凰娟」部分同意貸款 8萬元，並因甲
    ○○及王魯郡 2人於土地銀行並無存款績數而未予核貸。被
    告為順利謀取 1萬元佣金，乃提議先由伊借支12萬元予甲○
    ○作為存款績數，以利甲○○向土地銀行辦理活期儲蓄存款
    帳戶開戶，並將該12萬元存入該帳戶，以向銀行申辦現金卡
    ，惟同時要求甲○○必須將土地銀行之存摺及開戶印章交伊
    保管。其間甲○○曾告知被告如未能如期取得現金卡，擬向
    伊借款十餘萬元，被告則應允。嗣甲○○見現金卡一直未核
    發，乃以提款卡自上開帳戶內陸續提領11萬 9千元，並因經
    營先知后覺實業有限公司（下稱先知后覺公司），為與廠商
    換票須簽發支票，乃於92年5月3日持 7張先知后覺公司之空
    白支票至誠信代書事務所，欲請被告加蓋由其保管之甲○○
    印章，然因被告不在該處，乃請其同事林淑華轉交上開空白
    支票。不料被告見存摺內大部分之款項已遭甲○○提領，為
    保障其上開12萬元債權，竟利用保管甲○○印章、存摺之便
    ，意圖供行使之用，未經甲○○同意及授權，擅自將其中票
    號BQ0000000、BQ0000000、BQ0000000號支票3紙，接續各填
    寫面額 5萬元、5萬元、2萬元，發票日均為92年5月6日，並
    蓋用甲○○之私章，偽造甲○○上開 3張支票，並持以向銀
    行提示而行使之，惟因支票未加蓋先知后覺公司之公司章而
    遭銀行以印鑑不符而退票，致損害甲○○之信用。因認被告
    涉犯刑法第201第1項偽造有價證券罪嫌。
二、按犯罪事實應依證據認定之，無證據不得認定犯罪事實；又
    不能證明被告犯罪或其行為不罰者，應諭知無罪之判決，刑
    事訴訟法第154條第2項第301條第1項分別定有明文。又所
    謂認定犯罪事實之證據，係指足以認定被告確有犯罪行為之
    積極證據而言，該項證據自須適合於被告犯罪事實之認定，
    始得採為斷罪之資料；且如未能發現相當確實證據，或證據
    不足以證明，自不能以推測或擬制之方法，以為裁判之基礎
    ；而認定犯罪事實所憑之證據，雖不以直接證據為限，間接
    證據亦包括在內，然而無論直接證據或間接證據，其為訴訟
    上之證明，須於通常一般人均不致有所懷疑，而得確信其為
    真實之程度者，始得據為有罪之認定，倘其證明尚未達到此
    一程度，而有合理之懷疑存在時，即難遽採為不利被告之認
    定（最高法院76年台上字第4986號判例參照）。另刑事訴訟
    法第161條第1項規定：檢察官就被告犯罪事實，應負舉證責
    任，並指出證明之方法。因此，檢察官對於起訴之犯罪事實
    ，應負提出證據及說服之實質舉證責任。倘其所提出之證據
    ，不足為被告有罪之積極證明，或其指出證明之方法，無從
    說服法院以形成被告有罪之心證，基於無罪推定之原則，自
    應為被告無罪判決之諭知。
三、公訴人認被告涉有偽造有價證券犯行，無非係以告訴人甲○
    ○之指述，並有上開支票 3張及退票理由單3紙、本票1紙、
    臺灣臺中地方法院92年度裁全一字第7060號裁定、土地銀行
    存款明細可證；又告訴人經營公司，經常簽發支票，被告辯
    稱告訴人因字寫的又慢又醜而要求被告簽發支票，顯與常情
    不符；且提領現金以提款卡為之，較為簡便，告訴人何需因
    被告要求返還規費 1千元，而持存摺、印章至銀行臨櫃提領
    ，是被告所述告訴人提領 1千元之情節，亦與常情不符；另
    告訴人倘事先已簽發該 3紙支票交予被告供擔保，如告訴人
    要求延票，被告卻未將支票交還，告訴人豈會再行簽發本票
    ？再者，被告確持有存摺及印章，否則如何知悉告訴人已提
    領上開款項？被告於律師辯護狀中辯稱12萬元現金是證人曾
    雲秋當場交付予告訴人，惟經查該款項係由證人張淑美臨櫃
    存入，如該現金既已交予告訴人，被告復未持有告訴人存摺
    、印章，何以需由事務所人員即證人張淑美臨櫃存入？足徵
    被告因代辦銀行現金卡持有告訴人之存摺、印章，並因見存
    摺內存款遭提領，為保障其債權而自行偽造上開 3張支票，
    為其主要論據。惟訊據被告堅決否認有何偽造有價證券之犯
    行，辯稱：因為告訴人之帳戶內沒有錢，要我存入12萬元現
    金至其帳戶內，作為資金證明，沒有要借錢給他，我只是單
    純想幫他，未論及手續費或利息，之後因告訴人將錢轉走，
    我要求他還錢，為了保障我的權利，經告訴人之同意，才簽
    立該 3張面額合計12萬元之支票，並無侵占支票及偽造有價
    證券之犯意等語。經查：
  （一）被害人之指訴，係以使被告受刑事追訴為目的，其指訴
        是否與事實相符，仍應調查其他證據，以資審認，必被
        害人所述被害情形，無瑕疵可擊，且就其他方面調查，
        又與事實相符，始足據為有罪判決之基礎（最高法院82
        年度台上字第3539號、83年度台上字第 989號判決要旨
        參照）。又犯罪事實依法應依證據認定之，不得僅以被
        告之反證不成立，持為認定犯罪之論據；認定犯罪事實
        應依證據，為刑事訴訟法所明定，故被告否認犯罪事實
        所持之辯解，縱屬不能成立，仍非有積極證據足以證明
        其犯罪行為，不能遽為有罪之認定；事實審法院對於證
        據之取捨，依法雖有自由判斷之權，然積極證據不足證
        明犯罪事實時，被告之抗辯或反證縱屬虛偽，仍不能以
        此資為積極證據應予採信之理由（最高法院21年上字第
        474號、30年上字第1831號、30年上字第482號判例參照
        ）。
  （二）告訴人所有臺灣土地銀行烏日分行 000-000-00000-0號
        帳戶於92年4月4日由該行西臺中分行以臨櫃方式存入12
        萬元，另於92年5月5日在該銀行烏日分行以臨櫃方式提
        領1千元等情，有臺灣土地銀行烏日分行93年2月25日烏
        存字第0930000443號函暨存摺類取款憑條、該銀行西臺
        中分行93年 3月10日西存字第0930000119號函暨存摺類
        存款憑條附卷可證（見93年度偵續字第45號偵查卷第19
        、20、36頁）。又系爭 3紙支票係以黃福秀所有安泰商
        業銀行臺中分行00000000000000號帳戶提示，然其委託
        取款背書既非證人黃福秀之字跡，亦非證人黃福秀證述
        負責處理該支票之人即其妻何淑玲之簽名，且其背書所
        載之連絡電話，係被告所任職之誠信代書事務所電話等
        情，有該3紙支票及退票理由單（見92年度偵字第20614
        號偵查卷第36至38頁）、法務部戶政連結作業系統被告
        個人資本資料、中華電信資料查詢單、中華電信南臺中
        營運處94年 6月24日中信南業務字第0431號函及所檢附
        00000000號電話歷年全部資料（見原審卷第25、58、16
        7至170頁）在卷可證，復經證人黃福秀證述：「這不像
        我平常的簽名」等語（見原審卷第 111頁）；證人何淑
        玲證述；「支票上的背書應該不是我寫的背書」等語（
        見原審卷第118頁），顯見該3紙支票之提示與誠信代書
        事務所有密切關係，足以推知應係被告委由他人為取款
        背書後，借證人黃福秀所有安泰商業銀行臺中分行前開
        帳戶提示。另被告於偵查中所舉證人曾雲秋於94年 2月
        22日具狀表示被告曾囑其依被告所提供之文件內容敘述
        虛偽證詞，有刑事呈報狀在卷可憑（見93年度偵續字第
        20號偵查卷第36至52頁）。由此可見，被告於偵查及原
        審辯稱甲○○因與土地銀行未曾有資金往來，無法辦成
        現金卡，至誠信代書事務所，找伊幫忙，要借一筆錢存
        入其向土銀申設之帳戶，作為資金證明，以利申辦現金
        卡，當時誠信代書事務所之金主曾雲秋在場，伊就請曾
        雲秋幫忙，曾雲秋答應借款12萬元予林源鏘，林源鏘事
        成要給予曾雲秋1萬元，但要求林源鏘開3張支票，分別
        為 5萬元、5萬元、2萬元，甲○○說其寫字又醜又慢，
        要求伊幫忙代寫，伊即代甲○○填寫支票之發票日、金
        額，再交予甲○○自行蓋印後，交予伊，伊就直接拿給
        曾雲秋，曾雲秋就當場拿12萬元給伊，伊即交予甲○○
        ，甲○○又將12萬元交予伊並拿土地銀行存摺，要伊幫
        忙處理，伊即把錢交予林淑華，林淑華即又將錢及存摺
        交予張淑美去存，後來甲○○又來找伊，要伊延票，伊
        即打電話給曾雲秋，但聯絡不上，甲○○就將其簽發之
        12萬元本票交予伊，請伊向曾雲秋延票，而當時因甲○
        ○之前曾辦理頭家貸款，尚有謄本費用 1千元未付，其
        即說要去領，伊就請張淑美與甲○○一同至銀行領錢等
        情；暨證人何淑玲於原審證述系爭 3紙支票係曾雲秋為
        支付貨款而交付，經提示退票後，由曾雲秋以現金換回
        云云（見原審卷第 115頁），均非真實，且另證人羅東
        弘、林淑華於原審附和被告辯詞之證言，亦為不實。惟
        依前揭判例意旨，被告上開辯解不能成立，仍應有被告
        未經告訴人同意或授權而簽發系爭 3張支票之積極證據
        ，方足以證明被告有偽造有價證券之犯罪行為，尚不得
        以被告之抗辯或反證係虛偽，資為告訴人指述未同意或
        授權被告簽發系爭 3紙支票之證言（即積極證據）應予
        採信之理由。
  （三）告訴人向土地銀行申辦現金卡，因無存款績數而未予核
        貸，銀行承辦人員告以帳戶內至少要有10萬元以上之存
        款，方得辦理，告訴人乃尋被告幫忙，被告即將12萬元
        存入告訴人所有土地銀行烏日分行之存款帳戶等情，業
        據告訴人陳證甚詳（見92年度發查字第2134號偵查卷第
        2、3頁、92年度偵字第20614號偵查卷第8、45、46頁、
        93年度偵續字第45號偵查卷第13頁、原審卷第196至198
        頁），復經證人林淑華證述：將12萬元存入甲○○之帳
        戶內，僅作資金證明之用，不是要借給告訴人的等語（
        見本院卷第128、129頁），足見被告存入告訴人帳戶內
        之12萬元，僅供作為告訴人存款績數之用，並非借予告
        訴人之款項。告訴人雖稱其曾告訴被告如果月底現金卡
        未核發，其會先動用存摺內之現金，被告說沒問題，一
        定會下來等語，然為被告所否認，復無其他證據可佐，
        自難認被告已同意告訴人可動用該帳戶內之存款12萬元
        。況告訴人於原審證述：曾告知被告於月底急需用錢，
        如果月底現金卡沒有核發下來，你要借我一筆錢，被告
        說沒有問題，不過她沒有提到是要從帳戶或何處把錢借
        給我，其說沒問題，到底是指月底以前辦妥現金卡，還
        是說借我錢沒問題，我不清楚等語（見原審卷第 208頁
        ），足見告訴人與被告間並無達成被告將該12萬元借予
        告訴人且同意告訴人可動用該帳戶內存款12萬元之合意
        ，則本於誠信原則，告訴人自不可動用該12萬元之存款
        。又告訴人所有土地銀行烏日分行存款帳戶於92年4月1
        日開戶時存入5千元，同年4月4月存入12萬元，同年4月
        14日跨行提款3千元（另有7元手續費），同年 4月25日
        跨行轉帳提領9萬元（另有18元手續費），同年4月30日
        跨行提款1萬元（另有7元手續費），同年5月5日跨行轉
        帳提領 1萬5千5百元（另有18元手續費），同日再跨行
        轉帳提領5千3百元（另有18元手續費），餘額為1132元
        等情，有該存款帳戶明細表（見92年度偵字第 20614號
        偵查卷第67頁）、臺灣土地銀行烏日分行95年10月27日
        烏存字第0950000237號函（見本院卷第70頁）可憑，參
        諸告訴人自承其動用上開帳戶內款項，未事先告訴被告
        等語（見92年度偵字第 20614號偵查卷第46頁、原審卷
        第208頁、本院卷第126頁），足見告訴人未經被告事先
        同意，即行動用被告存入款項中之11萬 9千元，自屬違
        反誠信之行為。
  （四）證人即告訴人甲○○於原審證述：因為我請人家裝潢開
        票給人家，必需趕緊蓋章去換票，要拿我的票去換票，
        所以我拿著票去找被告要蓋章，被告不在，我就把 7張
        票寄放在林淑華那裡，請她轉交給被告蓋章，後來隔了
        2 天，因為票已經到期，我不得已就用土銀的提款卡去
        轉帳到龍潭分行的甲存戶頭讓票可以兌現等語（見原審
        卷第199頁），惟如前所述，告訴人早於92年4月25日即
        已開始動用被告存入之12萬元存款，並非92年5月3日將
        7 張支票交給林淑華轉交被告蓋章後，始因票期屆至之
        急迫情形而動用，則告訴人於交付支票請被告蓋章至其
        於92年5月5日向被告取回另 4張支票之間，被告因已得
        知告訴人擅自動用該僅作為資金證明之存款，而要求告
        訴人趕快返還，告訴人見其違反誠信之事跡已露，方同
        意被告簽發該 3張支票等情，殆有可能。又證人即告訴
        人甲○○於原審另證述：銀行通知我退票，我當時說趕
        緊存入12萬元，讓票兌現，銀行說存錢不行，因為印章
        不符，銀行說一次 3張票就要列為拒絕往來戶，我告訴
        銀行說這是被人家開的，銀行要我拿出證據證明係被盜
        開的，他們就會回復我的信用，唯一的方法就是訴訟，
        所以我只有告被告偽造有價證券等語（見原審卷第 200
        頁）；於本院準備程序陳稱：「銀行打電話告知我有 3
        張印鑑不符的票據存入並退票，我問銀行是否可以存入
        12萬元支付，銀行說不可以來不及了」等語（見本院卷
        第93頁）。惟提示之票據發票人簽章與其留存於付款行
        之印鑑章不符，而支存帳戶存款足敷該票據金額時，付
        款金融業者即以「發票人簽章不符」理由辦理退票（包
        括僅蓋負責人小章而未蓋公司大章）；若發票人一年內
        退票合計達三張（包括一次退票三張），而於本所通報
        拒絕往來前（作業時間約10個營業日），將其中一張退
        票，經向執票人清償贖回並持至付款金融業者辦理清償
        贖回註記手續或於補正發票人章後，經執票人重行提示
        兌付後至付款金融業者辦理重提付訖註記手續，本所將
        不予通報為拒絕往來戶等情，業據台灣票據交換所95年
        12月13日台票總字第0950010667號函釋甚明（見本院卷
        第101、102頁）；再參諸告訴人於92年5月5日因需款15
        500元及 5300元而進行跨行轉帳，足徵其當時之資力及
        信用已甚為短絀。準此，先知后覺公司之系爭 3張支票
        因未蓋用公司章而遭退票，並非立即遭列為拒絕往來戶
        ，仍有清償贖回及重提付訖之補救途徑，惟因告訴人無
        資力加以配合，或對銀行承辦人員之說明有所誤解，以
        致先知后覺公司終被列為拒絕往來戶。則告訴人事後隱
        匿其因違反誠信之事跡敗露而同意被告簽發該 3張支票
        等情節，指控被告偽造有價證券，以求達到回復票據信
        用之目的，即非無可能。
  （五）刑法上所謂偽造有價證券，以無權簽發之人冒用他人名
        義簽發為要件，如果行為人基於本人之授權，或其他原
        因有權簽發者，則與無權之偽造行為不同。而授權行為
        之方式，不論以書面或口頭，明示或默示均屬之（最高
        法院53年台上字第1810號判例、87年度台上字第2830號
        、86年度台上字第 319號、84年度台上字第6417號判決
        要旨參照）。又刑法第 201條意圖供行使之用而偽造有
        價證券罪，以意圖供行使之用為構成要件，此項犯意，
        既屬於構成犯罪事實之一部，自應依證據認定之（最高
        法院53年台上字第 193號判例參照）。本件縱如告訴人
        所云，其向被告取回7張支票時，方發現少3張，經詢問
        後，被告稱已簽發出去等情為真，惟告訴人於警詢陳稱
        ：「我往取支票時，丙○○告知為何將帳戶內的錢轉走
        。丙○○說如不開一張12萬元本票給她，她就不歸還支
        票，結果開完本票給她，她將支票歸還，我當場發現少
        3張支票，她說她已開3張支票總數為12萬元，現已入銀
        行交換，叫我趕快將錢放回銀行就好，錢領完後會將本
        票及存摺、印章歸還我，但我有反映該支票是公司票，
        不是私人票，要補蓋公司章才可以」等語（見92年度偵
        字第20614號偵查卷第 8、9頁）；於偵查中陳述：「我
        於5月6日去找丙○○，丙○○說為何我將錢轉走，他要
        求我開12萬元的本票給他，我開本票後，他只還我 4張
        支票，另外 3張他說他已簽發好已存入，叫我準備錢存
        進去，我問她為何未經我同意開支票，她說因為我將她
        的12萬元領走了」等語（見同上偵查卷第46頁）；於原
        審證述：「我把錢轉走後，丙○○告訴我說銀行的人打
        電話告訴她說戶頭裡的錢被人家移走了‧‧‧她要我趕
        緊簽12萬元的本票給她，這樣她才會把支票還我，當天
        我就簽了12萬元的本票‧‧‧但是支票還我的時候少了
        3張，我問她為何少了3張支票，她說她已經開好了，存
        到銀行去，我說不行，這是公司票，要蓋公司章才行，
        她就說要我把公司章帶去給她，我說不行，要她把支票
        拿來我家，我再補蓋給她，我是真的願意蓋給她，因為
        我連本票都蓋章給她了，因為我欠她11萬9千元」「（
        問：到底她這票開出去是你把錢轉走之後，還是之前？
        ）之後，因為我相信她也是要幫我，她之所以會這麼做
        ，是因為我把錢轉走了」等語（見原審卷第199、200頁
        ）；於本院準備程序陳述：「我原來就將票放在被告那
        裡，12萬元我是92年 4月25日開始轉帳領走，92年5月5
        日那天我到被告那裡要拿票，被告叫我還12萬元，所以
        她請我開立本票給她，我就開了 1張本票給她，我拿走
        我的支票後發現少了3張票，我問被告為何短少3張票，
        她說因為你領走12萬元，所以我開了 3張金額合計12萬
        元的票，我問她為何要開 3張票，被告說如果你不給付
        ，你就會變成拒絕往來戶，我跟被告說那是公司票，如
        果你要兌現你應該要補蓋公司章，但被告都沒有來」等
        語（見本院卷第93頁），則被告應係發現告訴人已擅自
        領走帳戶內之款項後，方簽發該3張支票，且一次簽3張
        ，係在促使被告應存入款項以供兌領，以免遭列為拒絕
        往來戶，其既坦然向告訴人表明該行為之用意，主觀意
        思當在反制告訴人違反誠信之行為，以確保自己之權利
        ，應無基於不法意圖而簽發之犯罪目的，所為尚與偽造
        有價證券所謂意圖供行使之用而偽造之構成要件有間。
        又告訴人係於92年5月5日上午10時28分23秒跨行轉帳提
        領 1萬5千5百元（另有18元手續費），同日10時29分36
        秒再跨行轉帳提領5千3百元（另有18元手續費），餘額
        為1132元，有臺灣土地銀行烏日分行95年10月27日烏存
        字第0950000237號函（見本院卷第70頁）可憑，則被告
        知悉告訴人帳戶內餘額僅 1千餘元，當在92年5月5日10
        時29分36秒之後，時距告訴人稱92年5月5日其離開誠信
        代書事務所之時間為下午 2點多（見本院卷第93頁背面
        ），僅約 4個小時，被告能否及時得知，並於告訴人至
        誠信代書事務所取回支票前，即已簽發該 3張合計面額
        12萬元之支票，並送交銀行委託提示，恐非無疑，是被
        告辯稱在告訴人來代書事務所取回支票時，當場經其同
        意而簽發，應較有可能。況如前所述，告訴人向被告表
        示願意補蓋公司章，益見被告簽發該 3張支票，應係在
        告訴人明示或默示之授權下為之，亦難認係偽造有價證
        券之行為。至於被告事後未前往補蓋先知后覺公司之公
        司章，致發生退票，使告訴人之信用受有損害乙事，乃
        屬被告是否應負侵權行為之民事糾紛，尚難以此即謂被
        告有偽造有價證券之犯罪行為。此外，公訴人所舉系爭
        支票 3張及退票理由單3紙、本票1紙、臺灣臺中地方法
        院92年度裁全一字第7060號裁定、土地銀行存款明細，
        僅能證明支票之簽發，經提示退票，被告聲請對告訴人
        及徐鳳娟為假扣押及告訴人存款帳戶之往來情形，尚難
        證明告訴人指訴被告未經其同意或授權而簽發系爭支票
        之事實，確屬真實，自不能徒憑告訴人尚有可疑之指證
        ，遽論被告偽造有價證券之罪責。
  （六）綜上所述，告訴人指證被告未經其同意或授權而簽發系
        爭 3張支票乙節是否真實，既有可疑，且無其他佐證足
        以證明，自不能以被告先前之辯解不實即推測或擬制告
        訴人之指訴為真。是本件檢察官所舉之證據，尚不足以
        使本院形成被告確有偽造有價證券之心證；且本院在得
        依或應依職權調查證據之範圍內，復查無其他積極證據
        足以證明被告確有公訴意旨所指之犯行。從而，本件要
        屬不能證明被告犯罪，原審未能詳察，遽予論罪科刑，
        即有未合，被告上訴否認犯罪，為有理由，應由本院將
        原判決撤銷，並為被告無罪之諭知。
四、據上論斷，應依刑事訴訟法第369條第 1項前段、第364條、
    第301條第1項前段，判決如主文。
本案經檢察官乙○○到庭執行職務。
中　　華　　民　　國　　96　　年　　3 　　月　　7 　　日
            刑事第六庭    審判長法　官  李  文  雄
                                法　官  邱  顯  祥
                                法　官  張  恩  賜
上開正本證明與原本無異。
如不服本判決應於收受送達後10日內向本院提出上訴書狀，其未
敘述上訴之理由者並得於提起上訴後10日內向本院補提理由書（
均須按他造當事人之人數附繕本）。
                                書記官  陳　如　慧
中　　華　　民　　國　　96　　年　　3　　 月　　 9　　 日
